最　高　行　政　法　院　判　決
                                      100年度判字第668號
上  訴  人　行政院金融監督管理委員會
代　表　人　陳裕璋
被 上訴 人　巨擘科技股份有限公司
代　表　人　祁甡
訴訟代理人　董浩雲　律師
          　莊植寧　律師
上列當事人間證券交易法事件，上訴人對於中華民國98年10月1
日臺北高等行政法院98年度訴字第353號判決，提起上訴，本院
判決如下：
　　主  文
原判決關於撤銷訴願決定及原處分暨該訴訟費用部分均廢棄。
廢棄部分被上訴人在第一審之訴駁回。
廢棄部分第一審及上訴審訴訟費用由被上訴人負擔。
　　理  由
一、被上訴人股東常會於民國97年6月25日決議通過以資本公積
    新臺幣（下同）433,492,240元轉增資配發普通股43,349,22
    4股，每股面額10元，由原有股東按持股比例分配之。被上
    訴人乃於97年8月13日向上訴人提出申報，經上訴人以被上
    訴人最近連續2年有虧損情事，核有行為時發行人募集與發
    行有價證券處理準則（下稱募發準則）第73條第1項第5款第
    1目規定情事，於97年8月21日以金管證一字第0970042937號
    函（下稱原處分）退回被上訴人上開申報案。被上訴人不服
    ，提起訴願，遭決定駁回，提起行政訴訟，經原審判決：「
    訴願決定及原處分均撤銷。原告（即被上訴人）其餘之訴駁
    回。訴訟費用由被告（即上訴人）負擔。」上訴人不服，提
    起本件上訴。
二、被上訴人起訴主張：被上訴人96年度本期淨損871,266,000
    元，95年度本期淨損201,025,000元，然經被上訴人以累積
    盈餘彌補虧損後，尚有盈餘2,084,580,000元，換言之，被
    上訴人提出本件資本公積轉增資案時，已無累積虧損，符合
    公司法第241條「無虧損」之要件，自得辦理資本公積轉增
    資。又被上訴人以資本公積轉增資無償配股，並非募集或發
    行，不涉及對不特定大眾募集資金之行為，不受證券交易法
    第22條第1項規範，上訴人執證券交易法第22條第4項作為募
    發準則第73條第1項第5款第1目之授權法源，於法不符。而
    公司法第241條及證券交易法第41條規定，乃公司以資本公
    積轉增資之特別規定，依該等規定，辦理資本公積轉增資，
    只要符合「填補虧損」及「撥充比率」兩項要件已足，募發
    準則第73條第1項第5款第1目規定以公司不得有連續2年虧損
    ，管制公司以資本公積轉增資，顯增加上述法律所無之限制
    ，違反法律優位原則等語，求為判決訴願決定、原處分均撤
    銷；上訴人對於被上訴人97年8月13日申請以資本公積433,4
    92,240元轉增資配發普通股43,349,224股之申報，應作成核
    准之處分。
三、上訴人則以：其係依證券交易法第22條第4項之授權訂定募
    發準則，規範相關申報案件應具備之要件、審核程序及其他
    應遵行事項，並無逾越法律授權之範圍與立法精神。而公開
    發行公司涉及投資大眾權益及資本市場之健全發展，除應遵
    守公司法第241條有累積虧損不得辦理資本公積轉增資之規
    定外，為公開發行公司財務結構之健全並保障投資，上訴人
    基於管理之需要，於募發準則第73條第1項第5款規定最近2
    年連續虧損者，上訴人得退回其案件，應無違反法律保留原
    則情事。被上訴人截至96年度雖無累積虧損，惟其95年度及
    96年度最近連續2年度當期確有虧損情事，上訴人依募發準
    則第73條規定予以退回，洵屬有據等語，資為抗辯，求為判
    決駁回被上訴人之訴。
四、原審斟酌全辯論意旨及調查證據之結果，以：
(一)公司法在鞏固公司資產結構及充實資本之基礎下，就資本公
    積撥充資本所設限制，僅以公司無累積虧損（即無未經彌補
    之虧損）且經股東會之特別決議為其要件，此外並無其他之
    限制。另證券交易法在以健全公司資本結構及確保資本維持
    原則之前提下，對於公開發行有價證券公司申請以資本公積
    轉增資之要件，已於該法第41條第2項予以規定，亦即公開
    發行公司於符合「虧損已填補」及「在一定比率範圍內撥充
    」之兩項要件時，即得以資本公積撥充資本。準此，在現行
    公司法及證券交易法之規範架構下，公開發行有價證券公司
    若無未經彌補之虧損，經股東會之特別決議後，即得在一定
    比率範圍內以資本公積撥充資本，按股東原有股份比例無償
    發給新股，顯見立法者認為以上開要件做為公開發行公司以
    資本公積轉增資之限制，已足以維護發行公司資本結構之健
    全，確保資本維持原則，並保障公司債權人權益。
(二)募發準則雖係依證券交易法第22條第4項之授權而訂定，惟
    該授權條款乃係針對有價證券之募集與發行等事項之申報，
    授權主管機關就細節性、技術性事項訂定審查準則，以審查
    各該申報案是否符合法律所定要件、有無具備申報生效之條
    件，並規範申報人應檢附何種書件以供審查；並未授權上訴
    人就法定盈餘公積或資本公積撥充資本發行新股之要件，得
    於公司法及證券交易法規定外，另為限制。而所謂有價證券
    之募集，係指對非特定人公開招募有價證券之行為；所謂有
    價證券之發行，則指發行人於募集後製作並交付，或以帳簿
    劃撥方式交付有價證券之行為，證券交易法第7條及第8條定
    有明文。是以，有價證券之募集與發行，係對非特定人為資
    金之招募，此與資本公積撥充資本係按股東原有股份之比例
    ，以無償方式配發新股予原股東者，二者顯然有異。準此，
    公司法第270條既係針對股份有限公司公開發行新股對外招
    募資金之行為所為之規範，則其對於資本公積撥充資本無償
    配發新股之情形，並無適用餘地。
(三)至募發準則第73條第1項第5款第1目以「最近連續2年有虧損
    之情事」做為公開發行公司申報資本公積轉增資案之申報生
    效要件，適用結果造成縱令公開發行公司於申報時已無累積
    虧損情事，但因最近連續2年曾有虧損情事，仍不得以資本
    公積轉增資，故實質上即係以最近連續2年不得有虧損之情
    事，做為資本公積轉增資之要件，據以限制公開發行公司以
    資本公積轉增資，顯已逾越證券交易法第22條第4項之授權
    內容與範圍，係於證券交易法第41條第2項及公司法第241條
    就資本公積轉增資所定要件之外，增加法律所無之限制，依
    行政程序法第158條第1項第2款規定，該規定應屬無效，上
    訴人據以退回本件被上訴人資本公積轉增資申報案，即有違
    誤，訴願決定未予糾正，亦有未合，被上訴人訴請撤銷原處
    分及訴願決定，為有理由，應予准許。惟上訴人僅以上開理
    由否准被上訴人資本公積轉增資申報案，至於被上訴人本件
    申報案是否符合其他法令及募發準則就申報生效應具備之條
    件、審核程序與其他應遵行事項之規定，尚待上訴人依本判
    決之法律見解並按相關規定審核後作成適法之決定，故被上
    訴人請求判令上訴人應作成核准之處分，為無理由，應予駁
    回。
五、本院查：原判決以募發準則第73條第1項第5款第1目逾越證
    券交易法第22條第4項之授權內容與範圍，係增加法律所無
    之限制，應屬無效，因而撤銷訴願決定及原處分，固非無見
    ，惟查：
(一)按證券交易法第22條規定：「(第1項)有價證券之募集及發
    行，除政府債券或經主管機關核定之其他有價證券外，非向
    主管機關申報生效後，不得為之。(第2項)已依本法發行股
    票之公司，於依公司法之規定發行新股時，除依第43條之6
    第1項及第2項規定辦理者外，仍應依前項規定辦理。……(
    第4項)依前3項規定申報生效應具備之條件、應檢附之書件
    、審核程序及其他應遵行事項之準則，由主管機關定之。」
    上訴人乃依該法律之授權，訂定上開募發準則，依募發準則
    第73條第1項第5款第1目規定：「公開發行公司辦理無償配
    發新股及減少資本，有下列情形之一，本會得退回其案件：
    ……五、申報資本公積轉作資本案件，有下列情形之一者：
    (一)最近連續2年有虧損之情事。……」足見募發準則係依
    法律授權所訂定，依證券交易法第22條第4項規定，其授權
    內容包括「申報生效應具備之條件」，是募發準則所訂關於
    「申報生效應具備之條件」如未違背母法者，自得予適用。
(二)查公司法第241條第1項雖規定：「公司無虧損者，得依前條
    規定股東會決議之方法，將法定盈餘公積及左列資本公積之
    全部或一部撥充資本，按股東原有股份之比例發行新股……
    。」惟證券交易法第41條第2項規定：「已依本法發行有價
    證券之公司，申請以法定盈餘公積或資本公積撥充資本時，
    應先填補虧損；其以資本公積撥充資本者，應以其一定比率
    為限。」鑑於證券交易法乃公司法之特別法，自應優先適用
    。上開證券交易法第41條第2項之規定，其意在於「申請以
    法定盈餘公積或資本公積撥充資本時，應先填補虧損」，非
    謂「如已填補虧損，即必得將法定盈餘公積或資本公積撥充
    資本」。故主管機關如基於保障投資管理之必要，於募發準
    則另訂關於「申報生效應具備之條件」，規定「最近連續2
    年有虧損之情事者，不得將資本公積轉作資本」，即難指為
    係違背母法。蓋公開發行公司涉及投資大眾權益及資本市場
    之健全發展，自應較一般公司有更周衍之管理。資本公積轉
    增資係無償配發新股，無資金挹注公司，故應有健全財務結
    構者始得為之，連續2年虧損者，顯示公司營運或財務上出
    現警訊，倘若將資本公積轉增資，將使股本膨脹，稀釋每股
    虧損，且投資人在取得無償配股下，亦可能誤認公司獲利良
    好，致生誤導投資情事。因此，上訴人基於保護投資大眾權
    益及資本市場之健全發展，訂定募發準則第73條第1項第5款
    最近連續2年有虧損之情事，上訴人即得退回發行公司辦理
    資本公積轉作資本案件之申報，係鑑於發行公司倘最近連續
    2個會計年度發生虧損，代表該公司之經營及財務結構尚未
    穩定，若同意其資本公積轉增資，公司如又持續虧損，嗣後
    將無資本公積可填補虧損，即可能導致公司減資，而影響投
    資大眾權益。上開募發準則核未逾證券交易法第22條授權範
    圍，應屬有效。則公開發行公司辦理資本公積轉增資，除需
    符合證券交易法第41條第2項前段先彌補虧損及公司法第241
    條無累積虧損之規定外，亦應符合證券交易法授權訂定之募
    發準則第73條第1項第5款第1目規定無連續2年虧損之情事。
    原判決認其為無效，未予適用，自有判決不適用法規之違法
    。
(三)復按證券交易法第22條第1項規定：「有價證券之募集及發
    行，除政府債券或經主管機關核定之其他有價證券外，非向
    主管機關申報生效後，不得為之」同條第2項規定：「已依
    本法發行股票之公司，於依公司法之規定發行新股時，除依
    第43條之6第1項及第2項規定辦理者外，仍應依前項規定辦
    理」，公開發行公司辦理資本公積轉增資，屬該條第2項依
    公司法之規定發行新股之情形，雖與第1項有價證券之募集
    及發行不同，惟仍應依證券交易法第22條第2項規定，向上
    訴人申報，並依同條第4項授權訂定之募發準則規定辦理。
    本件被上訴人最近連續2年均為虧損，為原審確定之事實，
    雖其業以累積盈餘彌補虧損，惟依前開說明，仍屬募發準則
    第73條第1項第5款第1目之情事，上訴人全案予以退回，於
    法並無不合，訴願決定予以維持，亦無違誤。被上訴人訴請
    撤銷訴願決定及原處分，為無理由。原判決不察，遽為撤銷
    訴願決定及原處分，即有未洽。上訴人執以指摘，為有理由
    ，應將原判決此部分廢棄，改判駁回被上訴人在原審此部分
    之訴。
六、據上論結，本件上訴為有理由。依行政訴訟法第256條第1項
    、第259條第1款、第98條第1項前段，判決如主文。
中　　華　　民　　國　　100　 年　　5　　 月　　5　　 日
                    最高行政法院第三庭
                        審判長法官　黃　璽　君
                              法官　楊　惠　欽
                              法官　吳　東　都
                              法官　陳　金　圍
                              法官　蕭　惠　芳

以  上  正  本  證  明  與  原  本  無  異
中　　華　　民　　國　　100　 年　　5　　 月　　5　　 日
　　　　　　　　　　　　　　　書記官　彭　秀　玲